臺灣臺東地方法院刑事判決　　　　　　　　　　 　　 八十九年度訴字第一七三號
　　公　訴　人　臺灣台東地方法院檢察署檢察官
　　被　　　告　甲○
　　被　　　告　乙○○
　　被　　　告　丁○○
　　被　　　告　丙○○
右列被告因違反漁業法案件，經檢察官提起公訴（八十九年度偵字第七五四號），及
移送併案審理（八十九年度偵字第一九一０號），本院判決如左：
    主  文
甲○共同連續違反採捕水產動物，不得以使用毒物方法為之之規定，處有期徒刑捌月
，扣案如附表一、二之物品均沒收。又未經許可，製造魚槍，處拘役參拾日，如易科
罰金，以參佰元折算壹日，扣案之魚槍壹支（含彈射式魚叉壹支）沒收。
乙○○共同連續違反採捕水產動物，不得以使用毒物方法為之之規定，處有期徒刑捌
月。扣案如附表一、二之物品均沒收。
丁○○、丙○○共同違反採捕水產動物，不得以使用毒物方法為之之規定，各處有期
徒刑陸月，如易科罰金，均以參佰元折算壹日。扣案如附表一之物品均沒收。
    事  實
一、甲○係『日溢號』舢舨船長，與其兄弟乙○○、丁○○及丙○○，基於共同毒魚
    之犯意聯絡，於民國八十九年三月三十一日，攜帶毒物氰化鈉（又稱氰酸鉀）一
    批，自屏東縣恆春鎮紅柴坑漁港，甲○、乙○○共乘『日溢號』舢舨，丁○○、
    丙○○另乘『玉珍號』機動竹筏出海，同至臺東縣蘭嶼鄉漁人村外海零點一二海
    浬處，將氰化鈉泡入水中稀釋，做成氰化鈉毒液，再以塑膠管輸入空氣供呼吸之
    用，潛入海中施放氰化鈉毒液，將魚蝦毒昏後撈起。迨至同年四月三日下午，經
    人發現報告當地警方，由警方通知行政院海岸巡防署海洋巡防總局第十五隊（下
    稱海巡總局第十五隊）派遣警艇前往前揭海域渠等停泊處搜索，甲○見警方登船
    檢查，立刻將船上已泡好待用之一桶氰化鈉毒液約三公升倒入海中，並百般阻撓
    ，拉扯間毒液復潑灑在其中一名警察身上，經警仔細搜查後，在『日溢號』舢舨
    上搜獲注射針筒七支，在後方甲板漁網堆下查獲另一桶氰化鈉毒液約三公升，在
    夾層置物櫃內查獲固態氰化鈉約一點五公斤，及甲○所有，未經許可製造且具有
    殺傷力之魚槍一支（含彈射式魚叉二支）；並在二船上扣得塑膠空瓶二公升者三
    個、三公升者二個（內有殘餘液體），及如附表一所示之漁獲一批。甲○、乙○○於上述時、地為警查獲後，仍不知悔改，復承繼上開共同毒魚之犯意聯絡，於
    同年九月二十五日，攜帶氰化鈉一批，共乘『日溢號』舢舨自屏東縣恆春鎮紅柴
    坑漁港出海，至台東縣蘭嶼外海零點二八海浬處，以上述之毒魚方法捕魚。嗣經
    海巡總局第十五隊於同年九月二十六日十二時三十分許，在上開地點查獲，並當
    場扣得氰化鈉六百公克，及如附表二所示之漁獲一批。
二、案經行政院海岸巡防署海洋巡防總局第十五隊報請臺灣臺東地方法院檢察署檢察
    官偵查起訴及移送併案審理。
    理  由
一、訊據被告甲○除坦承有製造魚槍之犯行外，與同案被告乙○○、丁○○及丙○○
    均矢口否認有違反漁業法之犯行，皆辯稱：氰化鈉係用以清洗漁具、漁桶及殺菌
    ，並未用以毒魚，魚是用網子撈捕的云云。惟查：
（一）本案查扣之漁獲、白色顆粒結晶及塑膠瓶內液體，經送請內政部警政署刑事警
      察局鑑驗結果：八十九年四月三日扣案部分，紅魚、鸚歌魚、白色顆粒結晶及
      塑膠瓶內液體，均驗出有氰化物成分反應，同年九月二十六日扣案部分，龍蝦
      及白色顆粒結晶亦驗出有氰化物成分，有該局之鑑定書二紙在卷足憑。被告等
      雖均辯稱氰化鈉係用以清洗漁桶及殺菌，果如此，全部漁獲均係置放於船上以
      氰化鈉清洗消毒過之漁桶，理應送鑑之魚體均能驗出氰化物成分才是，然為何
      送驗魚體中僅紅魚、鸚歌魚及龍蝦驗出有氰化物成分反應？又經本院函詢行政
      院農業委員會水產試驗所台東分所（下簡稱水產試驗所台東分所）關於氰化鈉
      能否用於清洗漁具、漁桶及殺菌，經函覆：「氰化物為毒性劇烈之管制物品，
      在水產養殖業中更屬禁用藥品之一，少數養殖業者用以殺滅養殖池中雜魚、蝦
      等敵害生物，但並不能用以清洗漁具、漁桶及殺菌」，有該所九十年五月二十
      四日（九十）農水試台東字第零四三三號函一紙附卷足參，另證人即台東縣政
      府農業局漁業課技士吳寬華及台東區漁會總幹事戴振昌亦於偵查中證述：未曾
      聽聞漁民以氰化鈉清洗消毒漁桶、魚槽（見八十九年六月二十七日偵訊筆錄）
      ，是被告等所辯氰化鈉係用以清洗漁具、漁桶及殺菌，顯屬無稽，不足採信。
      雖渠等提出證人陳福治、韓懋祥二人證明氰化鈉可用以清洗漁具及殺菌，惟該
      二人並不具化學藥物專業學識，而證人韓懋祥更稱其未用過氰化鈉清洗漁具，
      僅從小聽老一輩說過（見本院八十九年八月十日筆錄），證詞尚難遽採為有利
      被告之證據。綜上，被告等稱氰化鈉係用於清洗漁具、漁桶及殺菌，部分魚體
      因而沾染驗出有氰化物成分乙節，與事理、經驗相違，難謂真實。
（二）再被告等稱所得之漁獲皆以漁網捕獲，所獲魚隻日後有部分賣予水族館等語，
      倘如此，則魚體外部多少應有因撈捕，魚隻在漁網孔目中掙扎所造成之魚鱗脫
      落現象，尤其本案及併案查扣之漁獲，經水產試驗所台東分所函覆認多屬棲息
      於珊瑚礁區魚類（同上函），倘被告等係以漁網撈捕，必須潛入海中捉捕，再
      由漁網網目取下魚隻，攜回漁船放養漁桶，過程中魚隻勢必與漁網發生多次摩
      擦，不免脫落鱗片，然觀諸附卷之照片，魚體外部均呈完整（見八十九年四月
      四日、九月二十六日警卷），毫無脫鱗現象，益可佐證該部分魚隻並非以漁網
      捕獲，係被告等投放氰化鈉於海中毒昏魚隻，魚隻未經掙扎而捕得，故可保持
      魚體完整，待放回漁桶於清水復甦，魚隻存活，再售予水族館業者以牟利甚明
      ，被告辯稱漁獲皆以漁網捕獲，顯不可採。
（三）本件被告等人之犯行係於何時間、地點經人發現報警、氰化鈉係置於夾層置物
      櫃內及以漁網覆蓋隱匿、搜索過程中被告等為防止被警查獲管制毒物氰化鈉而
      阻撓抗拒並將其中一桶已稀釋液化之氰化鈉毒液潑灑於警員身上等情，業據證
      人即執行本案之海巡總局第十五隊隊員潘坤興、白靜文於偵查中證述明確；顯
      見被告等自始明知氰化鈉係禁止攜帶上船之毒物，始將氰化鈉固體及液體置於
      隱蔽處或以物覆蓋，並於遭警登船搜索時，有此反常之舉動，且被告甲○、乙○○於八十九年四月第一次為警查獲後，已明知氰化鈉係禁止攜帶上船，竟仍
      於同年九月間再次攜帶上船出海，渠等聲稱不知氰化鈉係管制藥品禁止攜帶上
      船，孰人能信？而被告等甘冒觸法被罰之風險，仍攜帶氰化鈉出海，勢必有厚
      利可圖，始鋌而走險，益證渠等係用以毒魚圖利，所辯為卸責之詞。
（四）本案被告四人有同胞兄弟及堂兄弟關係，其四人於八十九年三月三十一日、被
      告甲○與乙○○於同年九月二十五日，分別一同出海捕撈魚類，顯然對於使用
      氰化鈉毒魚乙節，均有認識，而有犯意之聯絡至明。
（五）綜上所述，足認被告等有投放氰化鈉固體或注入氰化鈉液體於海水，以捕撈魚
      類之犯行，所辯未投放毒物云云，顯係卸責飾詞，無足採信，本件事證明確，
      其等犯行洵堪認定。
（六）另扣案魚槍一支，含彈射式魚叉二支，其中魚槍及彈射式魚叉一支，均具有殺
      傷力，有刑事警察局刑鑑字第四五二七二號鑑定書一紙在卷，並經被告甲○坦
      承係其製造，其此部份犯行亦堪認定。
二、核被告甲○、乙○○、丁○○及丙○○所為，係違反漁業法第四十八條第一項第
    一款採捕水產動物，不得以使用毒物方法為之之規定，均犯同法第六十條第一項
    之罪。被告等就上開犯行，有犯意之聯絡及行為之分擔，均為共同正犯。而被告
    甲○、乙○○前後二次犯行，時間緊接、所犯係構成要件相同之罪名，為連續犯
    ，應依刑法第五十六條規定，以一罪論並加重其刑。又被告甲○未經許可，製造
    魚槍，係另犯槍砲彈藥刀械管制條例第九條第一項之罪，與前開違反漁業法罪，
    犯意各別、罪名不同，應予分論併罰。查被告犯罪後，刑法第四十一條第一項前
    段規定已於中華民國九十年一月四日修正，同年月十日經總統公布施行，其修正
    後之規定為：「犯最重本刑為五年以下有期徒刑之刑之罪，而受六個月以下有期
    徒刑或拘役之宣告，因身體、教育、職業、家庭之關係或其他正當事由，執行顯
    有困難者，得以一元以上三元以下折算一日，易科罰金。」較之修正前之同法第
    四十一條以「犯最重本刑為三年以下有期徒刑以下之刑之罪，而受六月以下有期
    徒刑或拘役之宣告」，始得易科罰金之規定，以修正後之規定有利於被告，依刑
    法第二條第一項前段規定，應適用裁判時即修正後之刑法第四十一條第一項前段
    規定諭知易科罰金之折算標準。爰審酌被告等使用毒物採捕水產動物，有害漁業
    正常生態發展，破壞水產資源之保育利用，甚而污染海域環境，遺害後人，影響
    可謂鉅大且長遠，且犯後均飾詞否認，被告甲○、乙○○更於第一次被查獲後，
    猶不知收斂，未幾即再犯，顯未具悔意，惟念渠等為求生計，一時貪念，思慮欠
    周，致觸刑章等一切情狀，分別量處如主文所示之刑，並諭知易科罰金之折算標
    準。扣案如附表一、二之魚類，係屬漁獲物，應依漁業法第六十八條規定宣告沒
    收；扣案如附表一、二之氰化鈉固體及液體及塑膠瓶，固非屬漁具，然係供毒魚
    犯罪所用之物，且為被告所有，業經渠等供承在卷，應依刑法第三十八條第一項
    第二款之規定，宣告沒收。至鑑驗耗損之魚類、注射針筒七支及氰化鈉等，則毋
    庸再予沒收。另扣案之魚槍一支（含彈射式魚叉一支），為違禁物，應依刑法第
    三十八條第一項第一款之規定，宣告沒收。
據上論斷，應依刑事訴訟法第二百九十九條第一項前段，漁業法第四十八條第一項第
一款、第六十條第一項、第六十八條，槍砲彈藥刀械管制條例第九條第一項，刑法第
二條第一項前段、第十一條前段、第二十八條、第五十六條、第三十八條第一項第一
、二款、第四十一條第一項前段，罰金罰鍰提高標準條例第二條，判決如主文。
中    華    民    國      九十一        年      一      月      十七    日
                                  臺灣臺東地方法院刑事庭
                                    審判長法  官  黃麗生
                                          法  官  蔡世芳
                                          法  官  黃怡玲
右正本證明與原本無異。
如不服本判決，應於判決送達後十日內向本院提出上訴狀。（須附繕本）
「切勿逕送上級法院」
                                          書記官  王敏玉
中    華    民    國    九十一      年      一      月      二十一      日
附記
漁業法第四十八條第一項第一款
採捕水產動植物，不得以左列方法為之：
一  使用毒物。
漁業法第六十條第一項
違反第四十八條第一項各款規定之一者，處五年以下有期徒刑、拘役或併科新台幣十
五萬元以下罰金。
槍砲彈藥刀械管制條例第九條第一項
未經許可，製造、販賣、轉讓、出租或出借魚槍者，處一年以下有期徒刑、拘役或新
台幣五十萬元以下罰金。
